最高法院民事判決　　　　　　　　　　　　　　　　八十七年度台上字第四七七號
　　上　訴　人　張文松
　　被 上訴 人　嘉義育樂股份有限公司
　　法定代理人　陳萬向
右當事人間請求返還保證金等事件，上訴人對於中華民國八十六年六月十六日臺灣高
等法院臺南分院第二審判決（八十六年度上字第一六八號），提起上訴，本院判決如
左：
    主  文
原判決關於駁回上訴人對於請求被上訴人給付新臺幣佰貳拾伍萬元及利息之上訴暨
該訴訟費用部分廢棄，發回臺灣高等法院臺南分院。
其他上訴駁回。
第三審訴訟費用，關於駁回其他上訴部分，由上訴人負擔。
    理  由
本件上訴人主張：被上訴人於民國八十二年九月二日與伊訂約，將嘉義縣太保農村文
物公園（以下稱農村文物公園）之經營管理權交與伊經營，期間自八十二年九月十五
日起至八十七年九月十五日止，依約定伊每月應支付被上訴人新臺幣（以下同）七十
五萬元，並於訂約時提供二百二十五萬元為履約保證金；又約定被上訴人如未經伊同
意，將經營權改由他人經營，伊得終止合約，並請求被上訴人賠償保證金二十倍之違
約金。伊依約按期繳交經營費，所簽發支付八十三年三月十五日至八十三年六月十五
日經營費之支票，亦已於同年三月二十二日兌現。詎被上訴人竟未經伊同意，擅自於
同年五月十三日，向嘉義縣稅捐稽徵處申請自同年四月一日起停止營業，使伊無法繼
續營業，片面終止其經營權，則其所收前開二百二十五萬元租金，已成不當得利，自
應返還與伊。被上訴人又於八十四年五月二日，未經伊同意，將農村文物公園之經營
權，交由他人經營萬巒豬腳大王，每月收取經營費四十二萬元，依合約約定，伊亦得
終止合約，爰以起訴狀繕本之送達為終止合約之意思表示。系爭合約既已終止，被上
訴人應返還伊所交付之履約保證金二百二十五萬元，並須給付伊以履約保證金二十倍
計算之違約金，爰先行請求賠償一百萬元等情，求為命被上訴人給付五百五十萬元及
加付法定遲延利息之判決。
被上訴人則以：上訴人無故停止經營三個月，又不繳納營利事業所得稅及八十三年二
月份起之娛樂稅、八十三年三月份起之營業稅及勞工保險費，經伊代為繳納，並催告
上訴人補償，均不獲置理，乃報請暫停營業，以免增加損害。上訴人祇須繳清積欠稅
款，即可報請復業，竟拒絕繼續經營，伊依合約規定，終止契約，沒收履約保證金，
於法並無不合等語，資為抗辯。
原審審理結果，以：上訴人於八十二年九月二日與被上訴人訂立合約，約由被上訴人
將農村文物公園之經營管理權交與上訴人經營，期間自八十二年九月十五日起至八十
七年九月十五日止，上訴人每月應支付七十五萬元作為經營權之費用，已付至八十三
年六月十五日止，且於訂約時交付二百二十五萬元與被上訴人，作為履約保證金等事
實，為兩造所不爭，並有合約書及支票為證。上訴人以不當得利為由，訴請被上訴人
返還所受領八十三年三月十五日起至同年六月十五日止之經營費二百二十五萬元，並
計付利息，經查被上訴人係依兩造所訂經營合約，受領前開租金，其受領顯然非無法
律上之原因，而上訴人以本件起訴狀繕本之送達對被上訴人為終止合約之意思表示，
則該受領之法律上原因亦無其後已不存在之情形，要無不當得利可言。上訴人此部分
請求，自有未合。又查上訴人主張被上訴人未經伊同意，將農村文物公園之經營權，
改由他人經營萬巒豬腳大王等情，為被上訴人所否認。上訴人提出農村文物公園經營
萬巒豬腳大王之廣告雖有「嘉義縣育樂股份有限公司」字樣，惟農村文物公園早於八
十二年九月十五日起，即交由上訴人經營，並未交還被上訴人，已難僅憑前開廣告之
記載，即認被上訴人將農村文物公園改由他人經營。且農村文物公園原由被上訴人經
營，上訴人為其股東，承租經營後，仍以被上訴人公司名義經營，有合約書第一條約
定及核定稅捐繳款書之記載可按。上訴人既自承其股份已於八十四年二月賣與訴外人
陳萬向，萬巒豬腳即是陳萬向經營云云，而據廣告及剪報之記載，萬巒豬腳大王係八
十四年五月二日正式登場，足認被上訴人抗辯：未將經營權交由他人經營，係上訴人
將公司股份出售與他人，由買受人出租與萬巒豬腳等語，並非無據。又被上訴人向嘉
義縣稅捐稽徵處申請停止營業，係因上訴人欠繳稅款，為避免損失擴大而為之措施，
有被上訴人代繳稅款之繳款書可證。上訴人既拒繳稅款在先，被上訴人申請停止營業
，縱令妨礙上訴人之經營，上訴人亦應先行催告被上訴人提供合於契約目的之可經營
使用狀態，俟被上訴人拒絕提供，始可終止合約。上訴人未證明已催告被上訴人提供
可經營使用之狀態，遽以本件起訴狀繕本之送達終止合約，於法尚有未合，應不生租
約終止之效力。其訴請返還保證金，亦難准許，為其心證之所由得。因而維持第一審
所為上訴人敗訴判決，駁回其上訴。
廢棄部分（即原判決駁回上訴人對於請求被上訴人給付三百二十五萬元及利息之上訴
部分）：
查上訴人於原審除主張被上訴人違約，經伊終止契約，應返還伊所交付二百二十五萬
元之履約保證金外，並曾主張：被上訴人辯稱已終止契約，兩造契約如經被上訴人終
止，被上訴人亦應返還系爭履約保證金等語（見原審卷二三頁）。原審未說明上訴人
所作系爭合約經被上訴人終止，被上訴人應返還系爭履約保證金之主張，不能採取之
理由，即為不利上訴人之判斷，其判決理由自有不備。又上訴人請求被上訴人給付違
約金一百萬元部分，原審並未說明其請求不能准許之理由，亦屬疏漏。上訴論旨，指
摘原判決上開部分為不當，求予廢棄，非無理由。
關於駁回上訴部分（即原判決駁回上訴人對於請求被上訴人返還二百二十五萬元不當
得利及其利息之上訴部分）：
原審此部分認事用法，經核於法尚無違誤。上訴人雖曾主張：被上訴人向嘉義縣稅捐
稽徵處申請停止營業，係片面終止兩造契約云云，但為被上訴人所否認，上訴人亦自
陳此種片面終止契約為不合法，則其不具終止契約之效力，不言可喻。原判決雖未說
明及此，惟於其判決結果尚無何影響。上訴論旨，執此指摘原判決上開部分不當，聲
明廢棄，不能認為有理由。
據上論結，本件上訴一部為有理由，一部為無理由。依民事訴訟法第四百七十七條第
一項、第四百七十八條第一項、第四百八十一條、第四百四十九條第一項、第七十八
條，判決如主文。
中      華      民      國    八十七    年      三      月      六      日
                              最高法院民事第五庭
                                  審判長法官  吳  啟  賓
                                        法官  洪  根  樹
                                        法官  謝  正  勝
                                        法官  劉  福  來
                                        法官  黃  熙  嫣
      右正本證明與原本無異
                                              書  記  官
中      華      民      國    八十七    年      三      月    二十四    日
